最高法院刑事判決　　　　　　九十四年度台上字第二七二三號
　　上　 訴　 人　丙 ○ ○.
　　　　　　　　　甲 ○ ○
　　　　　　　　　　　　　　流.
　　　　　　　　　丁○○○
　　　　　　　　　　　　　　公.
　　　　　　　　　乙 ○ ○
　　　　　　　　　　　　　　1.
　　共　　　　同
　　選 任辯護 人　羅 炘 沂律師
　　上　 訴　 人　戊 ○ ○.
　　　　　　　　　　　　　　子.
　　選 任辯護 人　吳 中 仁律師
上列上訴人等因侵占案件，不服台灣高等法院中華民國九十三年
一月六日第二審更審判決（九十二年度重上更(三)字第一三七號，
起訴案號：台灣台北地方法院檢察署八十二年度偵字第一六四三
三、一六四四一、二一０八四號），提起上訴，本院判決如下：
    主  文
原判決撤銷，發回台灣高等法院。
    理  由
本件原判決撤銷第一審科刑之判決，經比較新舊法後，改判依牽
連犯從一重均論處上訴人丙○○、甲○○、戊○○、丁○○○、
乙○○共同意圖為自己不法之所有，而侵占對於因公益持有之物
罪刑（乙○○緩刑三年）。固非無見。
惟查：(一)、原判決事實認定上訴人等五人基於共同犯意，意圖為
自己不法所有，謀議由回收廠商提供不實發票沖銷帳目，以領取
八十年度回收保留款朋分侵占。而由甲○○於民國八十二年五月
二十日簽辦「因支援國軍部隊靶場新建，及石岡、萬丹堆置場已
清除完畢，請依約發放回收廠商八十年度回收保留款新台幣（下
同）四百八十二萬八千二百二十二元沖銷帳目」，丙○○即予批
准應先行發放四百萬元。丁○○○與乙○○均為事業負責人，明
知其等經營之「達冠企業有限公司（下稱達冠公司）」及「環新
回收處理有限公司（下稱環新公司）」未實際申領八十年度回收
處理費之保留金，不得開立不實發票供人非法沖帳，仍分別於八
十二年五月二十二日、六月二十三日（原判決誤載為八十年）以
達冠公司，及同年五月十四日、六月十六日（原判決誤載為八十
年）以環新公司名義，各開立不實之統一發票，每張銷售金額含
稅各一百萬元，共四張合計四百萬元，而填製不實之會計憑證，
交由丙○○、甲○○在其等業務上所掌管「財團法人聯合廢輪胎
處理基金會（下稱廢輪胎基金會）」之帳簿上，以「補八十年度
回收處理費之保留金」之名義，矇混登載沖銷帳目等情。並未認
定丙○○、甲○○、戊○○就丁○○○、乙○○明知不實，填製
上開二公司統一發票及丁○○○、乙○○、戊○○就丙○○、甲
○○於廢輪胎基金會之帳簿上為不實登載，分別與之有共同之犯
意聯絡。乃於判決理由內謂上訴人等五人所為均係犯刑法第三百
三十六條第一項侵占公益持有物罪、第二百十六條、第二百十五
條行使業務登載不實文書罪及行為時商業會計法第六十六條第一
款填製不實會計憑證罪。復認渠等五人對之均有犯意聯絡及行為
分擔，皆為共同正犯。且說明其中違反商業會計法部分，丙○○
、甲○○、戊○○係無身分之人與有身分之丁○○○、乙○○共
同犯罪；業務登載不實部分，無身分之丁○○○、乙○○、戊○
○與有業務身分之丙○○、甲○○共同犯罪，依刑法第三十一條
第一項規定，均應論以共犯等語。致所為理由之論述已失其事實
依據，而有判決理由矛盾之違法。(二)、原審於判決事實欄認定，
丙○○、甲○○二人經丁○○○、乙○○交付上開不實統一發票
後，即在廢輪胎基金會之帳簿上，以「補八十年度回收處理費之
保留金」名義，矇混登載沖銷帳目等情。並未認定上訴人等五人
於洪、王二人在該廢輪胎基金會帳簿為不實登載後，究有如何持
以「行使」情事。乃於論罪理由內認上訴人等五人此部分所為係
犯刑法第二百十六條、第二百十五條之行使業務登載不實文書罪
，且說明其登載業務上不實文書之低度行為，應為「行使」之高
度行為所吸收，不另論罪。是所為事實認定與其理由之論敘不相
符合，同非適法。(三)、依原判決上開認定之事實，丁○○○、乙
○○二人明知其等經營之達冠公司與環新公司未實際申領八十年
度回收處理費之保留金，不得開立不實發票供人非法沖帳，仍分
別於八十二年五月二十二日、六月二十三日以達冠公司，及八十
二年五月十四日、六月十六日以環新公司名義，各開立不實之統
一發票，每張銷售金額含稅各一百萬元，共四張合計四百萬元，
而填製不實之會計憑證，交由丙○○、甲○○登載於廢輪胎回收
基金會帳簿上等情。如果無誤，丁○○○、乙○○二人似係於先
後不同日期，各開立兩紙統一發票，則渠等明知不實而填載不實
統一發票之行為，應非祇一個。然上訴人等五人此明知不實而填
載會計憑證之數行為間，其法律關係為何？是否係出於概括犯意
，反覆實施？原判決事實未為明確認定、記載，理由內亦未加說
明，已不足為正確適用法律之依據，自屬判決違背法令。(四)、原
判決事實認定丙○○於所提領之四百萬元款項中，提交予丁○○
○、乙○○二人各開立發票稅金補貼十一萬五千元（二人計二十
三萬元），並保留渠等聚會吃喝之基金十七萬元交由彼二人自行
運用，餘款三百六十萬元按四、三、三比例分配，由丙○○分得
一百四十四萬元，甲○○、戊○○各分得一百零八萬元，而共同
侵占朋分等情。理由內則以丙○○於法務部調查局台北市調查處
（下稱台北市調處）坦承之供詞，核與甲○○、戊○○、丁○○
○、乙○○於該處之自白情節相符，且有分配侵占款計算紙四紙
可按，乃資為該部分事實認定之依據。並說明筆錄固應據實記載
，惟其製作未必逐字記錄，若於事實之呈現無甚妨害，縱擇其與
本案事實相關者而為記錄，並無礙於筆錄之正確性，即難指為重
大瑕疵，及依憑證人康宗勳、陳方韡、林永明於原審更審調查時
證稱上訴人等五人之筆錄均係依渠等自由意志陳述而記載，未有
刑求等語，且經勘驗其詢問錄影帶亦無調查人員施以脅迫情形，
而將上訴人等五人關於渠等在台北市調處之自白非出於任意性之
抗辯，予以摒棄不採（見原判決第十八頁、十九頁、第三十六至
三十八頁）。然台北市調處依原審法院囑託，就丙○○侵占案錄
影帶內容所為譯文，其中「八十二年七月七日凌晨一時二十二分
至一時四十分」部分（按卷附筆錄所載，洪某於台北市調處僅有
八十二年七月六日，並無同年月七日之調查筆錄，該譯文所載日
期似屬誤載），丙○○就調查人員詢問該四百萬元款項之流向去
處時，多數時間係保持緘默及嘆氣以對，並未有如調查筆錄所載
，洪某坦承該四百萬元，其中三百六十萬元係伊與戊○○、甲○
○按零點四、零點三、零點三之比例分配，伊分得一百四十四萬
元，黃、王二人各分得一百零八萬元，各支付環新公司及達冠公
司十一萬五千元，作為開具發票之稅金補貼，餘款十五萬零五百
元作為基金等語（見原審更(二)第二卷第一六六頁至第一七四頁）
。依此，丙○○於台北市調處之調查筆錄所載，似與上開錄影內
容不相符合。原審對此未詳加調查、比對，遽採洪某於台北市調
處自白之供詞為判決基礎，尚嫌速斷，而不無證據調查職責未盡
之違誤。且原判決理由先係依憑丁○○○、乙○○於台北市調處
之自白，資為上訴人等五人犯罪論據之一，然嗣於說明檢察官移
送併辦部分應予退回之理由內，則以渠二人於台北市調處詢問錄
影帶之勘驗結果，認彼二人之調查筆錄確有重大瑕疵，應不得採
為上訴人等五人不利認定之依據（見原判決第四十二頁），是原
判決對於同一證據先後為不同之評價，其證據取捨之論斷前後矛
盾，亦屬判決違背法令。以上，或係上訴意旨所指摘，或為本院
得依職權調查之事項，應認原判決仍有撤銷發回更審之原因。
據上論結，應依刑事訴訟法第三百九十七條、第四百零一條，判
決如主文。
中　　華　　民　　國　九十四　年　　五　　月　二十六　日
                      最高法院刑事第九庭
                          審判長法官  張　淳　淙
                                法官  張　春　福
                                法官  呂　丹　玉
                                法官  洪　昌　宏
                                法官  賴　忠　星
      本件正本證明與原本無異
                                      書  記  官
中　　華　　民　　國　九十四　年　　六　　月　　二　　日
                                                      Ｔ
